【裁判字號】    97,簡上,457
【裁判日期】    970828
【裁判案由】    詐欺
【裁判全文】
臺灣高雄地方法院刑事判決             97年度簡上字第457號
上  訴  人  臺灣高雄地方法院檢察署檢察官
被      告  丙○○
上列上訴人因被告詐欺案件，不服本院中華民國97年1 月17日96
年度簡字第6011號第一審判決（聲請簡易判決處刑案號：96年度
偵字第21007 號），提起上訴，本院管轄之第二審合議庭依通常
審判程序審理，自為第一審判決如下：
    主  文
原判決撤銷。
丙○○無罪。
    理  由
一、本件聲請簡易判決處刑意旨略以：被告丙○○明知臺灣近年
    來常發生民眾因誤信詐騙人士說詞，將金錢匯入他人之存款
    帳戶，遭人詐欺取財之事件，竟於民國96年11月8 日下午5
    時10分許，在高雄市○○路○段265 之1 號「空軍一號聯興
    站」，將所申設之陽信銀行苓雅分行0000-0000000號帳戶之
    存摺、提款卡及密碼，以不詳代價，託由「空軍一號」遊覽
    車轉交予桃園縣南崁站某真實姓名年籍不詳自稱「龔淑芬」
    之女子，旋流入詐欺集團使用。嗣於96年11月10日上午11時
    50分許，該詐欺集團成員某自稱「露露」之女子撥打電話予
    被害人甲○○，佯稱：先確認身分始可援交，須將款項匯入
    指定帳戶云云，被害人甲○○不疑有他，遂依指示分別於同
    日上午11時50分、12時13分、12時29分、12時47分在臺中市
    ○區○村路○段54號ATM 提款機，各匯款新臺幣（下同）3,
    000 元、5,000 元、15,000元、7,000 元，合計3 萬元至被
    告上開帳戶，旋遭提領一空，因認被告涉有刑法第30條第1
    項、第339 條第1 項之幫助詐欺取財罪嫌云云。
二、本判決後述所引用之證據資料，其中傳聞證據部分，縱無刑
    事訴訟法第159 條之1 至第159 條之4 或其他規定之傳聞證
    據例外情形，亦因被告、檢察官或同意可作為證據使用，或
    未聲明異議，依刑事訴訟法第159 條之5 第1 項、第2 項之
    規定，本院審酌該證據作成之情況，認為適當，應得為證據
    。
三、按犯罪事實應依證據認定之，無證據不得認定犯罪事實。不
    能證明被告犯罪或其行為不罰者，應諭知無罪之判決，刑事
    訴訟法第154 條第2 項及第301 條第1 項分別定有明文。另
    按在訴訟上用以證明事實之證據，須於通常一般之人均不致
    於有所懷疑，而得確信其為真實之程度者，始得據以為有罪
    之認定；倘其證明尚未達到此一程度，而有合理之懷疑存在
    ，致使無從為有罪之確信時，即應為無罪之判決（最高法院
    76年台上字第4986號判例意旨參照）。再檢察官對於起訴之
    犯罪事實，應負提出證據及說服之實質舉證責任，倘其所提
    出之證據，不足為被告有罪之積極證明，或其指出證明之方
    法，無從說服法院以形成被告有罪之心證，基於無罪推定之
    原則，自應為被告無罪判決之諭知，最高法院92年台上字第
    128 號判例亦可參照。再按刑法第30條之幫助犯，係以與正
    犯有共同之認識而幫助實施為要件，若於正犯之犯罪無共同
    之認識者，即不能謂有共犯之關係（最高法院18年度上字第
    287 號、20年度上字第1828號判例意旨參照）。
四、公訴意旨認被告涉有上開幫助詐欺罪嫌，無非係以：被害人
    甲○○於警詢時之證述，匯款憑條、受理刑事案件報案三聯
    單、受理各類案件紀錄表、開戶基本資料、交易明細表、估
    價單等資料，茲為論罪依據。訊據被告堅詞否認有何幫助詐
    欺犯行，辯稱：其當時家中經濟狀況不佳急需要錢，就上網
    請求協助辦理貸款，適有自稱「龔淑芬」之女子表示可幫忙
    辦理貸款，但要交付存摺、密碼供其將錢存到裡面後提領出
    來，而做出一個存摺明細紀錄，提升信用以向銀行貸款，其
    遂於96年11月8 日前往高雄空軍一號聯興站將3 本存摺以寄
    包裹之方式寄往桃園南崁站予「龔淑芬」收受後，「龔淑芬
    」即失去聯絡，嗣於同年月12日其母親欲提款時，發現上開
    帳戶已經被列為警示帳戶，其方上網發表文章並前往報警，
    其未幫助詐欺等語。經查：
  (一)被告於96年11月8 日下午5 時10分許，在高雄市○○路○段
    265 之1 號「空軍一號聯興站」，將所申設之陽信銀行苓雅
    分行0000-0000000號帳戶之存摺、提款卡及密碼，託由「空
    軍一號」遊覽車轉交予桃園縣南崁站某真實姓名年籍不詳自
    稱「龔淑芬」之女子之事實，業據被告供承在卷，並有陽信
    銀行存摺存款印鑑卡暨開戶申請書、空軍一號聯興站估價單
    附卷可稽。嗣於96年11月10日上午11時50分許，某詐欺集團
    成員某自稱「露露」之女子撥打電話予被害人甲○○，佯稱
    ：先確認身分始可援交，須將款項匯入指定帳戶云云，被害
    人甲○○不疑有他，遂依指示分別於同日11時50分、12時13
    分、12時29分、12時47分，各匯款3,000 元、5,000 元、15
    ,000 元 、7,000 元，合計3 萬元至被告上開陽信銀行帳戶
    ，旋遭提領一空等情，業據被害人即證人甲○○於警詢時之
    證述，中國信託匯款憑條、台中市警察局第一分局公益派出
    所受理刑事案件報案三聯單、受理各類案件紀錄表、上開帳
    戶之交易明細表在卷可按，是此部分之事實，先予認定。
  (二)查社會上歹徒為遂其詐欺之伎倆，事先必備有一番說詞，善
    良民眾為歹徒能言善道之說詞所惑，而為不合情理之舉措者
    ，屢見不鮮。歹徒倘若如被告所述，宣稱欲製造存款紀錄以
    美化帳戶，即可迅速獲得銀行核撥貸款，而誘使被告提供存
    摺、提款卡及密碼，並非毫無說服力。本件被告因家中積欠
    債務，急需用錢乙節，除經被告供述在卷外，並有本院民事
    執行處強制執行金額計算書分配表附卷可按（參本院二審卷
    第50～52頁）。另被告於懷疑被騙取存摺後，於96年11月15
    日在雅虎奇摩知識網張貼本件經過，尋求網友意見，回覆之
    網友亦有類似經驗，並建議報警等情，有列印自雅虎奇摩知
    識網標題「我的存摺好像被騙了」之畫面內容在卷足憑（參
    本院二審卷第73頁）。而被告於上網發表文章後隔日由母親
    陪同至高雄市政府警察局左營分局新莊派出所報案，主動向
    警方陳明交付存摺經過，亦有載明「妳於96年11月16日因何
    事到本所報案」之警詢筆錄在卷足憑（參本院二審卷第65、
    66頁）。足認被告所辯曾上網請求協助辦理貸款，而有一自
    稱「龔淑芬」者答稱可予協助，但要提供存摺、密碼供其將
    錢存到裡面後提領出來，而做出一個存摺明細紀錄，提升信
    用以向銀行貸款，之後「龔淑芬」收受帳戶後即失去聯絡，
    嗣於同年月12日其母親欲提款時，發現上開帳戶已經被列為
    警示帳戶，其方上網發表文章並前往報警乙節，尚非無據；
    再參以本件被告前無前科，有台灣高等法院被告前案紀錄表
    附卷可查，且案發當時年僅20歲，學歷係高職畢業，曾在路
    邊攤、湯姆熊打工等情，業據被告自承在卷（參本院二審卷
    第90頁），可見其尚年幼，涉世未深，且無貸款經驗，是以
    被告於急需貸款情況下一時失察，遭歹徒詐騙帳戶資料，原
    屬可能，自難以此即認被告有何幫助詐欺之犯行。
  (三)另被告於上開時、地，將上開陽信銀行帳戶之存摺、提款卡
    及密碼，託由「空軍一號」遊覽車轉交予桃園縣南崁站「龔
    淑芬」，並花費350 元之事實，業據被告陳述在卷，並有空
    軍一號聯興站估價單1 紙在卷可佐（參本院二審卷第53頁）
    。衡之常理，被告若係基於幫助詐欺之目的，將上開帳戶資
    料交予不法份子使用，應係缺錢花用始有出賣帳戶資料以茲
    換取報酬之舉，然本院遍觀全卷，並無被告收取報酬之證據
    在卷可查，倘被告真可預見「龔淑芬」及其所屬詐騙集團成
    員收購其帳戶以遂行其等詐欺取財之舉，理應確認其可收取
    報酬後，方有自費寄送上開存摺至該詐騙集團之舉動，又豈
    有先花費運費並將帳戶交予他人使用，而使自己陷於為他人
    做嫁而毫無所得之處境？縱被告之交付行為確使「龔淑芬」
    及其所屬詐騙集團以助力，然其主觀上既係要委託「龔淑芬
    」辦理貸款而交付帳戶資料，且無證據證明被告於交付上揭
    帳戶資料時，就「龔淑芬」及其所屬詐騙集團嗣後將詐騙被
    害人匯款上開帳戶等情有所預見，而無證據證明其於交付帳
    戶資料時，已有幫助犯罪之故意，即難論以其有何幫助他人
    詐欺之犯意。
五、綜上所述，被告係依「龔淑芬」指示，主觀上確信係為便於
    申請貸款而交付帳戶資料，嗣該自稱「龔淑芬」者利用被告
    之帳戶以供向他人詐騙財物時匯、提領款項之用，惟此並非
    被告於交付其帳戶資料時所可預見，被告主觀上既無預見其
    交付上開帳戶資料有因而供他人不法使用，尚難僅因其交付
    帳戶之客觀行為，即遽認其主觀上有幫助詐欺之犯意。本件
    檢察官認被告所涉犯嫌所憑之證據，尚無從說服本院達於通
    常一般之人均不致有所懷疑，而得確信其為真實之程度，即
    難據以為被告不利之認定，自屬不能證明被告犯罪，爰依前
    開之說明，自應為被告無罪之諭知。原審未察，遽予論罪科
    刑，容有未恰，自應由本院撤銷原判決，並為被告無罪之諭
    知。至檢察官上訴意旨謂原審判決漏未審酌被告尚提供其所
    有彰化銀行帳號00000000000000號帳戶之存摺、提款卡、密
    碼等物，而幫助該詐騙集團詐騙被害人乙○○共14,983元等
    與原聲請簡易判決處刑之犯罪事實具有實質上一罪關係之犯
    行，而聲請撤銷原判決，並請求予以併案審理等語。然查，
    本件被告被訴上開幫助詐欺犯行，經本院合議庭審理結果認
    不能證明其犯罪而諭知無罪判決，則移送併辦事實即與本件
    起訴之犯罪事實無何裁判上一罪關係，非起訴效力所及，本
    院無從併予審理。從而，檢察官以原審判決漏未審酌前開移
    送併辦之犯罪事實為由而提起上訴，即無理由；惟原審判決
    仍有上揭可議之處，自應由本院合議庭撤銷原判決，自為第
    一審無罪之判決。
六、按檢察官聲請以簡易判決處刑之案件，經法院認為有第451
    條之1 第4 項但書之情形者，應適用通常訴訟程序審判之，
    刑事訴訟法第452 條定有明文；且對於簡易判決之上訴，準
    用刑事訴訟法第三編第一章及第二章之規定，管轄第二審之
    地方法院合議庭受理簡易判決上訴案件，應依通常程序審理
    。其認案件有刑事訴訟法第452 條之情形者，應撤銷原判決
    ，逕依通常程序為第一審判決，法院辦理刑事訴訟簡易程序
    案件應行注意事項第14項亦規定詳盡。本件檢察官既已就被
    告涉犯幫助詐欺犯行聲請簡易判決處刑，經本院審理後，認
    被告被訴幫助詐欺犯行，應為無罪之諭知，而有刑事訴訟法
    第451 條之1 第4 項但書第3 款之情形，故依前揭規定，應
    由本院合議庭逕依通常程序審理後，自為第一審判決，檢察
    官如不服本判決，仍得於法定上訴期間內，向管轄之第二審
    法院提起上訴，又本案既為被告無罪之諭知，則臺灣屏東地
    方法院檢察署97年偵字第201 號、臺灣高雄地方法院檢察署
    97年度偵字第12101 號移送併辦部分，與本案即無裁判上一
    罪之關係，本院自無從加以審理，均併此敘明。
據上論斷，應依刑事訴訟法第455 條之1 第1 項、第3 項、第36
9 條第1 項前段、第364 條、第301 條第1 項，判決如主文。
本案經檢察官陳建州到庭執行職務。
中    華    民    國    97    年    8     月    28    日
                  刑事第十七庭  審判長法  官  洪能超
                                      法  官  陳思帆
                                      法  官  王俊彥
以上正本證明與原本無異。
如不服本判決應於收受本判決後10日內向本院提出上訴書狀，並
應敘述具體理由，如未敘述上訴理由者，應於上訴期間屆滿後20
日內補提理由書狀於本院（均須按他造當事人之人數附繕本）「
切勿逕送上級法院」。
中    華    民    國    97    年    8     月    28    日
                                      書記官  鄭永媚


司法院資訊處製作；財團法人民間司法改革基金會備份。
